臺北高等行政法院判決
　　　　　　　　　　　　　　　　　　 95年度訴字第01407號
　　　　　　　　　　　　　　　.
原　　　告　甲○○
被　　　告　行政院
代　表　人　乙○○（院長）
訴訟代理人　丙○○
　　　　　　丁○○
上列當事人間因確認公法上法律關係成立事件，原告提起行政訴
訟。本院判決如下：
　　主  文
原告之訴駁回。
訴訟費用由原告負擔。
　　事  實
一、事實概要：
    臺北縣板橋市公所辦理板橋市23號都市○○道路工程，申請
    徵收臺北縣板橋市○○段674地號等26筆土地，前經臺灣省
    政府77年8月10日77府地四字第75015號函准予徵收，並經臺
    北縣政府80年5月15日80北府地四字第124245號函公告徵收
    ，嗣因被告77年4月25日台77內字第9876號核定「加速都市
    計畫公共設施保留地取得及財務計畫」貳、取得計畫及財務
    分擔原則，就省（市）所轄範圍應取得部分其中一項為由縣
    （市）政府及鄉（鎮、市）公所取得超過8公尺以上道路。
    是以臺北縣政府依臺灣省政府財政廳80年7月4日80財三字第
    62613號函示，對於既成道路均已依都市計畫寬度興闢使用
    者，暫不列入本次計畫取得範圍，因而該縣板橋市公所辦理
    轄內2號道路等36件用地徵收申請中央及省補助款未予列入
    被告專案補助計畫內，致上開36件用地徵收未能於公告期滿
    後15日內將徵收補償費發放，從而失其效力。案內徵收原告
    （係原土地所有權人葉珠明之繼承人）所有系爭坐落臺北縣
    板橋市○○段296 地號、301 地號、305 地號、及305 之1
    地號等4 筆土地亦因此失其效力，並經臺北縣政府分別以80
    年8 月8 日80北府地四字第204271號函及81年9 月16日北府
    地四字第313666號函請板橋地政事務所塗銷徵收註記。原告
    為請求確認被告77年4 月25日台77內字第9876號核定專案補
    助函與原告間有公法上法律關係存在，並據以請求核發地價
    補償費，遂向本院提起本件行政訴訟。
二、兩造聲明：
　　(一)原告聲明：
      1.請求確認被告基於其77年4月25日台77內字第9876 號核
        定函與原告間有憲法第108條第1項第12、14款及土地法
        第211條許可徵收之公法上法律關係存在。
      2.請求被告依核定函補助18分之17補助款給需用土地機關
        辦理90年度徵收補償（依照89年7 月土地公告現值加4
        成補償協議），並指示內政部及相關機關辦理給付原告
        補償之手續及行政行為。
      3.訴訟費用由被告負擔。
　　(二)被告聲明：
      1.駁回原告之訴。
      2.訴訟費用由原告負擔。
三、兩造陳述：
　　(一)原告主張：
      1.被告（依憲法第108條第1項第14款公用徵收及第12款土
        地法第211條許可徵收，並交由下級機關執行）77年4月
        25日台77內字第9876號核定函：
        其意旨明訂限期徵收，以維政府形象及法律威信，台灣
        省所轄各縣市，由中央及省政府給予財力18分之17補助
        以取得。需用土地人依核定函數次申請18分之17補助款
        ，基於行政程序法第8 條信賴保護原則，與原告有公法
        上憲法層次之法律關係成立並存在。
      2.原告主張被告鑒核確定90年徵收補償之行政處分：
        (1)係依需地機關與台北縣政府及板橋市代表會及所有權
          代表：
          研商以89年7月公告現值加四成計算土地補償協調會
          議記錄，經市長核定書面函。按需地機關出具之證明
          書，既係公文書，即非不可採信（72年度判字第285
          號判決）。屬法務部行政程序法諮詢小組第34次會議
          研究意見折衷說「需用土地人屬行政機關，為行政契
          約。及法務部函釋依民法第125條明訂（適用於行政
          程序法施行前）有15年公法上之請求權。
        (2)被告鑒核確定90年度徵收補償，屬行政處分，按司法
          院院字第1557號解釋，該行政處分於鑒核確定後，發
          現錯誤，或因有他種情形，而撤銷原處分，另為新處
          分，固以訴願人、再訴願人之權利或利益，並不因之
          受何損害為前題。（行政法院49年判字第134號判例
          ）依上開解釋，本件被告欲否准變更處分，對原告之
          權利及利益，自有損害時，基於信賴保護原則，被告
          所為於法即有可議（行政法院依司法院院字第1557號
          解釋之裁判要旨已有說明），與原告有公法上之書面
          締結行政契約處分之法律關係成立並存在。
      3.原告請求准予依行政訴訟法第6條第1項、第190條、第
        195 條第1 項前段、第218 條（含民法第223 條及第
        203 條後段）、民法第125 條判決「確認被告77年4 月
        25日台77內字第9876號核定函，與原告有公法上之法律
        關係成立並存在」，如蒙判決確認，原告即有請求判決
        「請被告依核定函（含縣政府18分之17補助需用土地人
        ）辦理90年度徵收補償（以89年7 月土地公告現值加四
        成計算補償費之協議，含加遲延年利息5%（請判決一次
        給付或分年分期給付），及核請內政部辦理該鑒核確定
        90年度徵收補償等各相關機關與機關間之給予補償費之
        內部手續行政行為，如得判決原告勝訴，原告即得受確
        認判決之法律上利益。
      4.另原告有公法上之徵收補償請求權，非接管台灣省政府
        業務內政部「以既成道路否准行政院核定許可徵收及補
        償處分要件」，非被告（含內政部）一再強調係「既成
        道路，屬全國性問題」，有公共地役關係之土地云云。
      5.提出原告請求書、被告不為確答函、被告台77內字第
        9876號核定函、臺北縣政府89北府工新字第404894號及
        需用土地人89北縣板工字第52246號函、行政院核定案
        、臺灣省執行加速都市計畫公共設施保留地取得及財務
        計畫表、省政府訴願決定書、行政院鑒核同意90年度徵
        收補償函、原告系爭土地所有權狀及地籍謄本、需要土
        地人依核定案申請並副知所有權人預定79年度辦理函、
        省政府總結報告等件影本為證。
　　(二)被告主張：
      1.按確認訴訟的客體必須是人民個人具體的權利義務有關
        者。又已經屬於「過去」之公法上法律關係，若該法律
        關係於結束之後一直有後續的效力，則得成為確認訴訟
        之課題。從而原告起訴時必須證明其有即受確認判決之
        法律上利益，且起訴之期限不得過於延遲，否則應得承
        認訴訟上權利失效制度。由上觀之，原告主張確認77年
        間本院核定之「加速都市計畫公共設施保留地取得及財
        務計畫」（計畫取得時限為80年6月底前）於其有公法
        上法律關係成立存在之訴，顯非有當。
      2.又按土地徵收，係國家因公共事業之需要，對人民受憲
        法保障之財產權，經由法定程序予以剝奪之謂。規定此
        項徵收及其程序之法律必須符合必要性原則，並應於相
        當期間內給予合理之補償（司法院釋字第425號解釋意
        旨參照）。…至司法院釋字第400號解釋固指既成道路
        成立公用地役關係者，其所有權人因公益而特別犧牲其
        財產上之利益，國家自應依法律之規定辦理徵收給予補
        償及若在某一道路範圍內之私有土地均辦理徵收，僅因
        既成道路有公用地役關係而以命令規定繼續使用，毋庸
        同時徵收補償，顯與平等原則相違等語，惟該解釋內亦
        明言「國家應依法律之規定辦理徵收給予補償」，亦即
        應依實定法之規定辦理徵收給予補償，而非謂「國家應
        依本解釋辦理補償」；此另由該號解釋文亦敘明：「…
        各級政府如因經費困難，不能對上述道路全面徵收補償
        ，有關機關亦應訂定期限籌措財源逐年辦理或以他法補
        償。…」等語，足證該解釋僅係國家立法及施政之指針
        ，並非可作為向國家請求財產上給付之公法上原因（最
        高行政法院92年度判字第24號判決參照）。按原告主張
        被告77年4月25日台77內字第9876號核定專案補助函於
        原告有公法上法律關係成立存在乙節，經查，該函係被
        告為解決當時各級地方政府因取得都市計畫公共設施保
        留地所需經費龐大，基於地方財政不寬裕，需由中央及
        省政府給予財力支援協助，才能在短期內取得重要公共
        設施保留地之情況下，所核定之「加速都市計畫公共設
        施保留地取得及財務計畫」。準此，於當時支援財力有
        限及考量以取得重要公共設施保留地為優先之政策下，
        被告核定本計畫公共設施保留地取得項目─省（市）所
        轄範圍應取得部分，其中一項為由省（市）縣市政府及
        鄉（鎮、市）公所取得超過8公尺以上道路。並經臺灣
        省政府78年4月6日78府建四字第36125號函達各縣市政
        府及相關單位遵照辦理。是原告所有之4筆系爭土地，
        經臺灣省政府77年8月10日77府地四字第75015號函准予
        徵收，並經臺北縣政府80年5月15日80北府地四字第
        124245號函公告徵收，嗣因板橋市○○號道路工程於當時
        係屬第1期公共設施保留地已達都市○○道路寬度暫緩
        徵收案，故不列入「加速取得都市計畫公共設施保留地
        取得及財務計畫」取得範圍。從而，被告77年4月25日
        台77內字第9876號核定專案補助函於原告自無有公法上
        法律關係成立之存在。
      3.按全國現有都市計畫待徵收之私有既成道路數量非常多
        ，取得土地所需經費龐大，非現階段各級地方政府財政
        所能負擔，臺北縣政府現階段處理之替代折衷方案如下
        ：
        刻正配合行政院政策辦理「中央補助直轄市及縣(市)政
        府取得既成道路試辦計畫」，土地所有權人可依規定參
        加競價標購事宜。依臺北縣都市計畫（土地使用分區管
        制要點第11項規定「為加速公共設施用地取得及增進都
        市環境品質，凡基地面積超過1000平方公尺自願無償捐
        贈公共設施用地者，得增加興建之樓地板面積…。」）
        ，可以容積率移轉獎勵方式取得相當之補償。俟辦理公
        共設施保留地取得時，再行辦理補償。
　　理  由
一、前揭事實概要所載各情，為兩造所不爭，且有上開各該函文
    、公告等件影本附原處分卷可稽。依前述兩造主張之意旨，
    本件兩造間之爭點厥為：
    (一)原告請求確認被告基於行政院77年4月25日台77內字第
      9876號核定函與原告間有憲法第108 條第1 項第12、14款
      及土地法第211 條許可徵收之公法上法律關係存在，有無
      理由？
    (二)原告請求被告依核定函補助18分之17補助款給需用土地機
      關辦理90年度徵收補償（依照89年7 月土地公告現值加4
      成補償協議），並指示內政部及相關機關辦理給付原告補
      償之手續及行政行為，有無理由？
二、原告請求確認被告基於被告77年4月25日台77內字第9876號
    核定函與原告間有憲法第108條第1項第12、14款及土地法第
    211條許可徵收之公法上法律關係存在，有無理由？
    (一)按「確認行政處分無效及確認公法上法律關係成立或不成
      立之訴訟，非原告有即受確認判決之法律上利益者，不得
      提起之。」，行政訴訟法第6 條第1 項前段定有明文。是
      以行政訴訟之確認訴訟，其所確認之公法上法律關係，必
      須為「具體的」法律關係；若僅屬行政機關政策性之宣示
      ，仍未對外具體的發生公法上之法律關係，在訴訟上難謂
      其有即受確認判決之法律上利益，為欠缺訴之利益，尚不
      得對之提起確認訴訟。此要求確認訴訟之訴訟標的，應當
      為具體的法律關係，亦符合我國行政訴訟法採取具體的訴
      權理論之本旨。又「左列事項，由中央立法並執行之，或
      交由省縣執行之：一二、土地法。一四、公用徵收。」；
      「需用土地人於聲請徵收土地時，應證明其興辦之事業已
      得法令之許可。」，憲法第108 條第1 項第12、14款及土
      地法第211 條各定有明文。
    (二)經查，前開被告之核定函係被告為解決當時各級地方政府
      因取得都市計畫公共設施保留地所需經費龐大，基於地方
      財政不寬裕，需由中央及省政府給予財力支援協助，才能
      在短期內取得重要公共設施保留地之情況下，所核定之「
      加速都市計畫公共設施保留地取得及財務計畫」。是以當
      時在支援財力有限及考量以取得重要公共設施保留地為優
      先之政策下，被告核定本計畫公共設施保留地取得項目─
      有關省（市）所轄範圍應取得部分，其中一項為由省（市
      ）縣市政府及鄉（鎮、市）公所取得超過8 公尺以上道路
      。嗣經臺灣省政府78年4 月6 日78府建四字第36125 號函
      達各縣市政府及相關單位遵照辦理。是系爭原告所有上開
      4 筆土地，雖曾由臺灣省政府77年8 月10日77府地四字第
      75015 號函准予徵收，並經臺北縣政府80年5 月15日80北
      府地四字第124245號函公告徵收，嗣因板橋市○○號道路工
      程於當時係屬第1 期公共設施保留地已達都市○○道路寬
      度暫緩徵收案，故不列入「加速取得都市計畫公共設施保
      留地取得及財務計畫」取得範圍。由上以觀，被告前開核
      定函，僅係有關如何加速取得都市計畫公共設施保留地取
      得及其財務計畫之政策性之宣示，尚未對外發生具體的法
      律關係。原告對之提起確認訴訟，請求確認被告基於該核
      定函與原告間有憲法第108 條第1 項第12、14款及土地法
      第211 條許可徵收之公法上法律關係存在，依據前揭規定
      及說明，其在訴訟上並無即受確認判決之法律上利益，所
      提確認訴訟，乃欠缺訴之利益，為無理由；又其主張在憲
      法第108 條第1 項第12、14款及土地法第211 條有許可徵
      收之公法上法律關係存在云云，觀之前揭規定，亦屬無據
      。原告此部分之訴求，應予駁回。
三、原告請求被告依核定函補助18分之17補助款給需用土地機關
    辦理90年度徵收補償（依照89年7 月土地公告現值加4 成補
    償協議），並指示內政部及相關機關辦理給付原告補償之手
    續及行政行為，有無理由？
    (一)按「本條例所稱主管機關：在中央為內政部；在直轄市為
      直轄市政府；在縣（市）為縣（市）政府。」；「需用土
      地人申請區段徵收土地，應檢具區段徵收計畫書、徵收土
      地圖冊及土地使用計畫圖，送由當地直轄市或縣（市）主
      管機關邀集需用土地人及土地所有權人舉行說明會後，報
      請中央主管機關核准。」，土地徵收條例第2 條、第38條
      第1 項各定有明文。又「人民與中央或地方機關間，因公
      法上原因發生財產上之給付或請求作成行政處分以外之其
      他非財產上之給付，得提起給付訴訟。因公法上契約發生
      之給付，亦同。」，行政訴訟法第8 條亦定有明文。再者
      ，「1.按「本法所稱行政處分，係指行政機關就公法上具
      體事件所為之決定或其他公權力措施而對外發生法律效果
      之單方行政行為。」為行政程序法第92條所明定。又人民
      申請作成行政處分者，拒絕其申請之答復亦屬行政處分；
      反之，人民申請作成事實行為者，拒絕之答復則屬事實行
      為而非行政處分。經查鄉公所並非土地徵收之核准機關，
      亦非徵收補償費之決定及發放機關，甲請求鄉公所擬具徵
      收計畫書向內政部聲請核准徵收，係請求需地機關作成事
      實行為，該聲請未經內政部核准前尚未能對外直接發生法
      律效果，不能認係請求政府作成行政處分，依上開說明被
      告所為拒絕之答復為觀念通知，亦屬事實行為而非行政處
      分。2.甲訴請鄉公所擬具徵收計畫書向內政部聲請核准徵
      收，其性質為事實行為，係請求作成行政處分以外之其他
      非財產上之給付，故屬於公法上之一般給付訴訟。」，各
      級行政法院93年度法律座談會法律問題（第5 則）「研討
      結果」可資參照。
    (二)按土地徵收，係國家因公共事業之需要，對人民受憲法保
      障之財產權，經由法定程序予以剝奪之謂；其使所有權人
      因公益而特別犧牲財產上之利益；因此，所有權人原則上
      並無請求土地徵收之法律上之權利；且依前揭規定，土地
      徵收之中央主管機關為內政部，被告並非土地徵收之核准
      機關，亦非徵收補償費之決定及發放機關，合先敘明。經
      查，本件原告請求被告核定補助款給需地機關辦理徵收補
      償，依前揭說明，核係請求被告及需地機關作成事實行為
      。亦即土地徵收，其未經內政部之核准，並不生徵收之法
      律關係，故請求非主管機關作成徵收處分，尚不得認係請
      求該機關作成徵收之行政處分。是以原告訴請被告核定補
      助款給需地機關辦理徵收補償，其請求之標的為事實行為
      ，依行政訴訟法第8 條規定，係請求作成行政處分以外之
      其他非財產上之給付，核屬公法上之一般給付訴訟，須有
      公法上之原因，以作為該訴訟之請求權基礎。又原告所有
      系爭土地之徵收，已因發放機關未能於徵收公告期滿後15
      日內將徵收補償費發放，而失其效力；故系爭土地並無有
      效之徵收處分存在等情，為原告所不否認。是以原告對於
      被告（及需地機關）並無請求核定補助款給需地機關（及
      辦理徵收補償）之請求權基礎。由此以觀，原告提起給付
      訴訟，請求判命被告依核定函補助18分之17補助款給需用
      土地機關辦理90年度徵收補償（依照89年7 月土地公告現
      值加4 成補償協議），並指示內政部及相關機關辦理給付
      原告補償之手續及行政行為云云，核非有據，不應准許。
據上論結，本件原告之訴為無理由，依行政訴訟法第98條第3項
前段，判決如主文。
中　　華　　民　　國　　96　　年　 　5　　月　　4　　 日
                       第八庭審判長法  官　蔡進田
                                   法  官  李玉卿
                                   法  官  蕭忠仁
上為正本係照原本作成。
如不服本判決，應於送達後20日內，向本院提出上訴狀並表明上
訴理由，如於本判決宣示後送達前提起上訴者，應於判決送達後
20日內補提上訴理由書（須按他造人數附繕本）。
中　　華　　民　　國　　96　　年　 　5　　月　　4　　 日
                                   書記官  陳圓圓
